【裁判字號】    99,上訴,333
【裁判日期】    990428
【裁判案由】    偽造有價證券等
【裁判全文】
臺灣高等法院高雄分院刑事判決         99年度上訴字第333號
上  訴  人
即  被  告  甲○○
指定辯護人  公設辯護人   李佩娟
上列上訴人因偽造有價證券等案件，不服臺灣高雄地方法院98年
度訴字第1071號中華民國98年12月30日第一審判決（起訴及移送
併辦案號：臺灣高雄地方法院檢察署98年度偵字第11535 號、90
年發查字第492 號），提起上訴，本院判決如下：
    主  文
原判決撤銷。
甲○○連續犯偽造有價證券罪，處有期徒刑參年貳月。偽造如附
表一編號1 至3 所示之支票背面上丁○○署名計參枚及如附表二
編號1 至3 所示之本票共同發票人丁○○署名、指印各參枚及如
附表二編號4 所示之本票，暨偽造如附表三所示文件上丁○○之
署名、指印各壹枚均沒收。
    事  實
一、甲○○（原名黃明宗）與丁○○原係夫妻，嗣因感情不睦，
    丁○○於民國（下同）89年6 月4 日生產後即返回娘家（已
    於92年1 月13日經台灣高雄地方法院判決離婚確定），未再
    與甲○○聯絡，嗣甲○○因經商失敗，竟基於行使偽造私文
    書、意圖供行使之用而偽造有價證券及意圖為自己不法之所
    有而詐欺取財之概括犯意，未經丁○○之同意：(一)於89年8
    月間某日，向乙○○佯稱：欠缺資金欲借款13萬元云云，在
    高雄縣大寮鄉○○○路247 號乙○○與夏秀杏合夥經營之當
    舖行，同時簽發如附表一編號1 所示面額新台幣（下同）13
    萬元（起訴書誤載為10萬元）、發票日為89年9 月23日、付
    款人黃明宗、票號為KS0000000 號之支票1 張，及附表二編
    號1 所示面額為13萬元、發票日89年9 月30日、發票人黃明
    宗、票號為No453254號之本票1 張，再冒用丁○○名義，於
    附表一編號1 所示支票背書欄內，偽造丁○○署名1 枚，表
    示願意依支票文義負背書人之責任；於附表二編號1 所示本
    票發票人欄內，冒用丁○○之名義，偽造丁○○署名、指印
    各1 枚，以為共同發票之意後，將上開支票、本票交付予乙○○，供作清償及擔保之用，而據以行使偽造之文書及偽造
    之有價證券，致乙○○陷於錯誤，交付款項13萬元，足生損
    害於丁○○及乙○○。(二)甲○○復於89年8 月間某日，在乙○○與夏秀杏所經營之上開當舖行，向乙○○佯稱：需資金
    週轉，欲借款16萬元云云，而在該當舖行同時簽發如附表一
    編號2 所示面額為16萬元、發票日為89年12月8 日、付款人
    黃明宗、票號為BA0000000 號支票1 張，及附表二編號2所
    示面額為17萬元、發票日為89年10月19日、發票人黃明宗、
    票號為No453228本票1 張時，復冒用丁○○名義，於附表一
    編號2 所示支票背書欄內，偽造丁○○署名1 枚，表示願意
    依支票文義負背書人之責任；於附表二編號2 所示本票發票
    人欄內，冒用丁○○之名義，偽造丁○○署名、指印各1 枚
    ，以為共同發票之意，旋即將上開支票、本票交給乙○○，
    供作清償及擔保之用，以行使該偽造之私文書及有價證券，
    致乙○○陷於錯誤，交付款項16萬元，足生損害於丁○○及
    乙○○。(三)嗣於上開2 張支票到期日後，甲○○要求乙○○
    暫不要提示，同時又佯稱需現金週轉，欲借款60萬元云云，
    在乙○○所經營之當舖行，同時簽發如附表一編號3 所示面
    額為60萬元、發票日為90年2 月2 日、付款人黃明宗、票號
    為BA0000000 號支票1 張，及附表二編號3 所示面額為17萬
    元、發票日為90年1 月2 日、發票人黃明宗、票號為No4532
    38號本票1 張時，復冒用丁○○名義，於附表一編號3 所示
    支票背書欄內，偽造丁○○署名1 枚，表示願意依支票文義
    負背書人之責任；於附表二編號3 所示本票發票人欄內，冒
    用丁○○之名義，偽造丁○○署名、指印各1 枚，以為共同
    發票之意，旋將上開支票、本票交給乙○○，供作清償及擔
    保之用，以行使該偽造之私文書及有價證券，致乙○○陷於
    錯誤，交付款項60萬元，足生損害於丁○○及乙○○。甲○○先後以上開(一)至(三)所示方式共計向乙○○詐得89萬元。(四)
    繼之於90年2 月23日，向丙○○（原名劉敏良）佯稱：需現
    金周轉，欲借款30萬元云云，而於不詳地點，未經丁○○之
    同意，在附表二編號4 所示本票發票人欄內，偽造丁○○署
    名及指印各1 枚，偽造於附表二編號4 所示面額為30萬元、
    發票日為90年2 月23日、發票人為丁○○、票號為TH000000
    0 號本票1 張，再接續於附表三所示車輛買賣契約書內之賣
    方欄偽造丁○○之署名及指印各1 枚後，將上開偽造之本票
    、車輛買賣契約書持往其友人宮明山住處交付丙○○，供作
    擔保之用，而行使偽造之私文書及有價證券，致丙○○陷於
    錯誤，交付借款30萬元，足生損害於丁○○及丙○○。
二、案經乙○○、丙○○訴由臺灣高雄地方法院檢察署檢察官偵
    查起訴。
    理  由
壹、證據能力部分：
    按被告以外之人於偵查中向檢察官所為之陳述，除顯有不可
    信之情況者外，得為證據，刑事訴訟法第159 條之1 第2 項
    定有明文。本件證人即告訴人乙○○、丙○○暨證人即被害
    人丁○○於檢察官偵查中證述，依卷存之證據並無顯不可信
    之情形，依上引刑事訴訟法之規定，即有證據能力。
貳、實體部分
一、上開犯罪事實，業據上訴人即被告甲○○（下稱被告甲○○
    ）於原審及本院審理時坦承不諱（見原審卷第64、66頁、本
    院上訴卷第25頁背面、第34-36 頁），核與證人即告訴人乙○○、丙○○於檢察官偵查中及原審審理時暨證人即被害人
    丁○○於檢察官偵查中證述之情節相符（見發查字第607 號
    卷第2 、18頁、發查字第492 號卷第2 、3 、16、17頁、偵
    緝字第391 號卷第15至17頁、原審卷第39-44 、54-60 頁）
    。復有如附表一編號1 至3 所示支票、附表二編號1 至4 所
    示本票及附表三買賣契約書等資料在卷可資佐證（見發查字
    第607 號卷第5 、7 頁、發查字第492 號卷第5 、6 頁、偵
    緝字第391 號卷第35頁、偵緝字第392 號卷第16頁），被告
    甲○○自白核與事實相符。至證人乙○○於原審審理時雖證
    稱：被告甲○○先交付上開支票，退票後再交付上開本票等
    語，惟附表二編號2 、3 所示本票發票日均早於附表一編號
    1 、2 所示支票，與其證述內容並不相符，是被告甲○○辯
    稱上開本票及支票係其分三次同時交付較符經驗法則，堪可
    採信。再者，被告甲○○共自丙○○取得30萬元（第一次10
    萬元，第二次20萬元），先後三次總計自乙○○處取得89萬
    元等情，亦經丙○○、乙○○於原審審理時證述在卷（見原
    審訴字卷第40、56頁），是被告甲○○詐騙之金額合計共11
    9 萬元之事實，亦堪認定。又被告甲○○於原審審理時雖辯
    稱：附表二編號4 所示面額係遭丙○○強逼等語，惟為證人
    丙○○於原審所否認（見原審卷第55頁），而衡諸常情，係
    被告甲○○以需資金週轉為由，欲向丙○○借款，則如被告
    甲○○不願提供擔保，丙○○只須婉拒即可，無須強逼被告
    甲○○簽發本票，是證人丙○○於原審所證應可採信，被告
    甲○○於原審此部分所辯委無可採。綜上所述，本件事證明
    確，被告甲○○前開犯行，洵堪認定。
二、按行為後法律有變更者，適用行為時之法律，但行為後之法
    律有利於行為人者，適用最有利於行為人之法律，修正後刑
    法第2 條第1 項定有明文。再按本次法律變更，比較時應就
    罪刑有關之共犯、未遂犯、想像競合犯、牽連犯、連續犯、
    結合犯，以及累犯加重、自首減輕暨其他法定加減原因（如
    身分加減）與加減例等一切情形，綜其全部罪刑之結果而為
    比較（最高法院95年5 月23日95年度第8 次刑庭會議決議參
    照）。查本件被告甲○○行為後，有關論罪科刑所適用之刑
    法業於94年2 月2 日修正公布，95年7 月1 日起施行，而有
    下列變更，茲分別比較如下：(一)罰金刑部分：刑法第33條關
    於罰金數額之規定，由銀元1 元以上，修正為新臺幣1,000
    元以上，以百元計算。其修正結果，上開罪法定刑之罰金刑
    最高額部分數額雖與修正前相同，惟最低額部分則均已提高
    為新臺幣1,000 元，經比較新、舊法之結果，應以被告甲○○行為時之舊法對其較為有利。(二)刑法第55條後段之牽連犯
    規定業經刪除，是於新法修正施行後，被告甲○○本案所為
    數行為，即須分論併罰。比較新舊法之規定，修正後之規定
    對於被告甲○○較為不利，應以適用行為時且較有利於被告
    甲○○之修正前刑法第55條後段牽連犯之規定。(三)刑法第56
    條連續犯規定業經刪除，該刪除雖非犯罪構成要件之變更，
    惟顯已影響行為人刑罰之法律效果，自屬行為後法律有變更
    ，依新舊法比較結果，以適用舊法論以連續犯較有利於被告
    甲○○。再綜合整體比較結果，因如適用新法，被告甲○○
    所犯之數行為應予以分論併罰，是應以修正前之規定有利於
    被告甲○○，依上開最高法院之決議意旨，自應整體適用舊
    法之規定作為論罪科刑之依據。
三、按行使偽造有價證券，除直接用以取得票面金額之對價，不
    另論以詐欺罪外，凡以該證券間接作為借款之擔保或持以為
    借款之新債清償之用者，該原詐借款項即為行使有價證券以
    外之另一行為，應以牽連觸犯行使偽造有價證券及詐欺兩罪
    論擬；又按同時偽造同一被害人之多件同類文書或多張票據
    時，其被害法益仍屬單一，應論以單純一罪，不發生想像競
    合或連續犯之問題（最高法院88年台上字第2526號判決參照
    ）；同時（法律觀念上之同時，而非自然行為之同時）偽造
    同一被害人之多張支票時，其被害法益仍僅一個，不能以其
    偽造之支票張數，計算其法益（最高法院86年台上字第1921
    號判決參照）。再者，盜蓋印章於支票之背面即係偽造背書
    ，其性質係偽造私文書，不待依習慣或特約，即足認定其用
    意之表示（最高法院64年台上字第1579號判例意旨參照）。
    本件被告甲○○冒用丁○○之名義，偽造附表二編號1 至4
    所示本票有關共同發票人丁○○後，再分別持向乙○○、丙○○調借現款，均係以偽造之本票作為擔保，則其借款行為
    ，為行使有價證券以外之另一行為，應予論擬；是核被告甲○○如事實欄一(一)、(二)、(三)、(四)所為，係分別犯刑法第216
    條、第210 條之行使偽造私文書罪、第201 條第1 項之偽造
    有價證券罪、刑法第339 條第1 項之詐欺取財罪。被告甲○○偽造附表二編號1 至4 所示署名、指印之行為，係偽造有
    價證券行為之階段行為，其偽造有價證券後持之行使，其行
    使之低度行為，應為偽造之高度行為所吸收，均不另論罪。
    被告偽造如附表一編號1 至3 所示丁○○之署名、附表二編
    號1 至3 所示丁○○之署、指印及附表三丁○○之署名、指
    印之行為，係其偽造私文書之部分行為；其偽造私文書後復
    持以行使，偽造私文書之低度行為，復為行使之高度行為所
    吸收，均不另論罪。被告甲○○先後多次行使偽造私文書、
    偽造有價證券、詐欺取財之犯行，均時間緊接，所犯係構成
    要件相同之罪，顯均係基於概括犯意反覆為之，均應依修正
    前刑法第56條連續犯之規定，分別論以一罪。被告甲○○所
    犯連續行使偽造私文書、連續偽造有價證券間有一行為而觸
    犯行使偽造有價證券及偽造有價證券之二罪名關係，應依想
    像競合犯之規定論以較重罪名之偽造有價證券罪，所犯連續
    偽造有價證券與連續詐欺取財二罪間，有方法目的之牽連關
    係，為牽連犯，應依修正前刑法第55條之規定，從一重論以
    連續偽造有價證券罪處斷。檢察官就事實欄一(一)、(二)、(三)、
    (四)雖未起訴被告涉犯刑法第339 條第1 項之詐欺取財罪；就
    事實欄一(四)未起訴被告甲○○涉犯刑法第201 條第1 項之偽
    造有價證券罪，惟上開部分與已起訴及論罪部分有裁判上一
    罪關係，自應為起訴效力所及，法院自應併予審理判決，且
    經原審法院審理中已當庭告知（見原審卷第37頁），業已踐
    行刑事訴訟法第95條第1 款之程序命就該罪為辯論。另乙○○與夏秀杏係上開當鋪合夥人，被告甲○○上開支票本票均
    交付乙○○一節，業經證人乙○○於原審審理時證述明確（
    見原審卷第42頁），檢察官認上開行使偽造私文書、偽造有
    價證券2 罪間應予分論併罰，容有誤會，併予敘明。
四、原審認被告甲○○之犯罪事證明確，據以論罪科刑，固非無
    見；惟如附表一所示之支票之發票人為黃明宗（即甲○○）
    ，原判決事實欄亦為相同之認定，乃於附表一關於發票人部
    分記載發票人為丁○○，尚有未洽。(二)如上所述，被告甲○○向丙○○、乙○○詐得之金額為119 萬元，原判決認定為
    209 萬元亦有未妥。被告甲○○上訴意旨以：(一)乙○○之借
    款已部分清償，餘款亦與乙○○達成和解，以分期付款之方
    式清償，乙○○亦表示只要伊清償即不追究，另與丙○○30
    萬元部分亦積極商談，於不久的時間應可順利達成和解，足
    認其事後已積極彌補自己的過錯，犯後態度良好。(二)其係因
    經營鋁門窗業，而向乙○○等人借款，所借得之款項均用於
    支付工程款，維持工廠正常營運，且向乙○○、丙○○借款
    時與丁○○仍有夫妻關係，因所受教育不高，誤以夫妻間對
    於財產有互相代理權限，且情況緊急，未即時通知丁○○，
    而以丁○○名義為共同發票人，是伊係因法律常識不足而觸
    犯刑章，並非貪圖個人逸樂而犯罪，情輕法重，原審未依刑
    法第59條酌減其刑云云，指摘原判決不當。惟被告甲○○與
    乙○○達成和解同意分期付款後，還了10幾萬，半年後即未
    再給付；被告甲○○於原審亦應允自99年1 月起每個月還1
    萬元給丙○○，但事後均避不見面等情，此經乙○○、丙○○於本院審理在卷（見本院上訴卷第25頁背面），而被害人
    丁○○於本院審理時亦表示絕不原諒被告甲○○等語（見本
    院上訴卷第35頁），是被告甲○○並未取得被害人之諒解，
    且未依和解之條件給付甚明。再者，刑法第59條所定酌減其
    刑必於犯罪情狀在客觀上足以引起一般同情，認為即予宣告
    法定低度刑期，猶嫌過重者始有其適用（最高法院51年台上
    字第899 號判例參照）。被告甲○○係以資金週轉為由，施
    用詐術，冒用妻子名義簽發本票，且事後亦未取得被害人之
    諒解，亦未完全賠償損害，自難認其犯罪情節有何可憫恕之
    處，則原審未酌減其刑亦無不當。是被告甲○○以其詐騙之
    金額非209 萬元指摘原判決認定事實不當，固屬有理由，惟
    其以原判決量刑過重，未依刑法第59條酌減其刑為不當，指
    摘原判決不當，則屬無理由，惟原判決既有上揭瑕疵，自仍
    應由本院將原判決撤銷改判。爰審酌被告甲○○因急需用款
    ，為順利借得款項，一時失慮，偽以當時配偶丁○○之名義
    偽造如附表一編號1 至3 、附表三所示之私文書及偽造如附
    表二編號1 至4 所示之本票，向告訴人乙○○、丙○○詐借
    款項，而觸犯行使偽造私文書、偽造有價證券及詐欺取財刑
    章，事後迄未取得告訴人丙○○、乙○○及被害人丁○○之
    諒解及賠償損害，惟念其事後已坦認犯行，偽造本票及私文
    書之數量雖共8 張，詐騙金額達119 萬元，惟其所偽造之本
    票及偽造背書之支票均未流通於告訴人以外之人，犯罪動機
    尚屬單純，對金融秩序危害亦屬有限等一切情狀，仍量處如
    主文第二項所示之刑。按票據之偽造或票據上簽名之偽造，
    不影響於真正簽名、蓋章之效力，票據法第15條定有明文；
    是本件被告甲○○偽造如附表二編號1 至3 所示之本票，關
    於發票人「黃明宗」部分，因非偽造之有價證券，其效力不
    受影響，自不在沒收之列。上開附表二編號1 至3 所示本票
    共同發票人丁○○部分，因係屬偽造；附表二編號4 之本票
    ，係屬偽造，應不問屬於犯人與否，均應依刑法第205 條之
    規定沒收之（因附表二編號4 所示本票已諭知沒收，故其上
    發票人欄上，偽造之丁○○之署名、指印部分，即不再贅予
    沒收）。又偽造如附表一編號1 至3 所示背書之支票及附表
    三所示車輛買賣契約書，因已分別交付乙○○及丙○○收執
    ，並非被告所有之物，故不宣告沒收之；惟附表一編號1 至
    3 所示偽造之丁○○署名計三枚、附表三所示丁○○之署名
    、指印2 枚，不問屬於犯人與否，應併依刑法第219 條之規
    定沒收之。
據上論結，應依刑事訴訟法第368條、第369 條第1 項前段、第
364 條、第299 條第1 項前段，刑法第2 條第1 項前段、第201
條第1 項、第216 條、第210 條、修正前刑法第55條、第56條、
第339 條第1 項，修正前罰金罰鍰提高標準條例第1 條前段，判
決如主文。
本案經檢察官陳宗吟到庭執行職務。
中    華    民    國    99    年    4     月    28    日
                  刑事第四庭    審判長法  官  蕭權閔
                                      法  官  陳吉雄
                                      法  官  李嘉興
以上正本證明與原本無異。
如不服本判決應於收受本判決後10日內向本院提出上訴書狀，其
未敘述上訴理由者，並得於提起上訴後10日內向本院補提理由書
狀（均須按他造當事人之人數附繕本）「切勿逕送上級法院」。
中    華    民    國    99    年    4     月    28    日
                                      書記官  唐奇燕
附錄本件判決論罪科刑法條：
刑法第201條
意圖供行使之用，而偽造、變造公債票、公司股票或其他有價證
券者，處3 年以上10年以下有期徒刑，得併科3 千元以下罰金。
行使偽造、變造之公債票、公司股票或其他有價證券，或意圖供
行使之用，而收集或交付於人者，處1 年以上7 年以下有期徒刑
，得併科3千元以下罰金。
刑法第210條
偽造、變造私文書，足以生損害於公眾或他人者，處5 年以下有
期徒刑。
刑法第216條
行使第210 條至第215 條之文書者，依偽造、變造文書或登載不
實事項或使登載不實事項之規定處斷。
刑法第339條
意圖為自己或第三人不法之所有，以詐術使人將本人或第三人之
物交付者，處5 年以下有期徒刑、拘役或科或併科1 千元以下罰
金。以前項方法得財產上不法之利益或使第三人得之者，亦同。
附表一：
┌──┬───┬─────┬──────┬─────┬─────────┐
│編號│發票人│票      號│票載發票日  │  金  額  │   應沒收之物     │
│    │      │          │            │（新臺幣）│                  │
├──┼───┼─────┼──────┼─────┼─────────┤
│ 1  │黃明宗│KS0000000 │89年9月23日 │  13萬元  │支票背面「丁○○」│
│    │即黃偉│          │            │          │署名一枚          │
│    │祥    │          │            │          │                  │
├──┼───┼─────┼──────┼─────┼─────────┤
│ 2  │黃明宗│BA0000000 │89年12月8日 │   16萬元 │支票背面「丁○○」│
│    │即黃偉│          │            │          │署名一枚          │
│    │祥    │          │            │          │                  │
├──┼───┼─────┼──────┼─────┼─────────┤
│ 3  │黃明宗│BA0000000 │90年2月2日  │   60萬元 │支票背面「丁○○」│
│    │即黃偉│          │            │          │署名一枚          │
│    │祥    │          │            │          │                  │
└──┴───┴─────┴──────┴─────┴─────────┘
附表二
┌──┬───┬─────┬──────┬─────┬─────────┐
│編號│發票人│票      號│票載發票日  │  金  額  │   應沒收之物     │
│    │      │          │            │（新臺幣）│                  │
├──┼───┼─────┼──────┼─────┼─────────┤
│ 1  │丁○○│No453254  │89年9月30日 │  13萬元  │關於共同發票人「蘇│
│    │黃明宗│          │            │          │孟娜」署名、指印各│
│    │（即黃│          │            │          │一枚              │
│    │偉祥）│          │            │          │                  │
├──┼───┼─────┼──────┼─────┼─────────┤
│ 2  │丁○○│No453228  │89年10月19日│   17萬元 │關於共同發票人為「│
│    │黃明宗│          │            │          │丁○○」署名、指印│
│    │（即黃│          │            │          │各一枚            │
│    │偉祥）│          │            │          │                  │
├──┼───┼─────┼──────┼─────┼─────────┤
│ 3  │丁○○│No453238  │90年1月2日  │   60萬元 │關於共同發票人為「│
│    │黃明宗│          │            │          │丁○○」署名、指印│
│    │（即黃│          │            │          │各一枚            │
│    │偉祥）│          │            │          │                  │
├──┼───┼─────┼──────┼─────┼─────────┤
│    │丁○○│TH0000000 │90年2月23日 │  30萬元  │發票人「丁○○」署│
│ 4  │      │          │            │          │名及指印各一枚不再│
│    │      │          │            │          │贅予沒收          │
└──┴───┴─────┴──────┴─────┴─────────┘
附表三：
 ┌────────┬─────────┬────────────────┐
 │  文     件     │    日  期        │   應沒收之物                   │
 ├────────┼─────────┼────────────────┤
 │ 車輛買賣契     │   90年2月23日    │   賣方欄「丁○○」之署名、指印 │
 │ 約書           │                  │   各1 枚                       │
 └────────┴─────────┴────────────────┘

司法院資訊處製作；財團法人民間司法改革基金會備份。
